臺灣基隆地方法院民事判決　　　　　　　　九十三年度基簡字第二七五號
　　原　　　告　基隆市政府
　　法定代理人　丙○○
　　訴訟代理人　丁○○
　　被　　　告　乙○○
　　訴訟代理人　甲　○
右當事人間請求土地使用補償金事件，本院於中華民國九十三年六月三日辯論終結，
茲判決如左：
    主      文
被告應給付原告新臺幣玖萬參仟伍佰貳拾元及自民國九十三年五月七日起至清償日止
按年息百分之五計算之利息。
原告其餘之訴駁回。
訴訟費用新臺幣貳仟玖佰捌拾元由被告負擔壹仟元，餘由原告負擔。
本判決命被告給付部分，得為假執行。但被告如以新臺幣玖萬參仟伍佰貳拾元為原告
預供擔保，得免為假執行。
    事實及理由要領
一、本件原告主張：被告前向原告標購（實為向他人買受而得）坐落於基隆市有「基
    隆市○○區○○段三小段四六地號土地」（下稱系爭土地）上門牌號碼「基隆市
    仁愛區○○路一○三之一號房屋」（下稱系爭房屋），未依原告「六八基府財產
    字第一四五一○號」配售函說明二規定（為買賣契約之一部分）向原告承租房屋
    基地，繳交租金，然按「無權占用他人土地，可能獲得相當於租金之利益，為社
    會通常之觀念」（參見最高法院六十一年臺上字第一六九五號判例），被告使用
    系爭土地未支付對價予原告，自受有相當於租金之利益，原告則受有相當於租金
    之損害，故原告自得依民法第一百七十九條不當得利之規定，請求被告返還相當
    於租金之利益。查系爭房屋依建物登記謄本所示，面積（含公共設施）合計為五
    二‧六九平方公尺，自七十四年七月五日起至九十二年十二月三十一日止，依原
    告七十九年十一月二十一日「七九基府財產字第七六○七九號」函所示減半徵收
    及各樓層負擔方式，並依歷年之租金率計算，被告共積欠土地使用補償金計二十
    七萬九千一百四十四元（詳如起訴狀所附計算表所示），詎被告始終不為給付，
    為此提起本件訴訟，請求判命被告如數給付原告二十七萬九千一百四十四元及加
    給自起訴狀繕本送達被告之翌日（即九十三年五月七日）起至清償日止按年息百
    分之五計算之法定遲延利息。
二、被告則以：(一)系爭土地為「溝地」，且現仍作排水溝使用，並非商業用建地，
    公告地價太高，原告依之計收地租及使用補償金，顯不公平。(二)原告係請求租
    金及土地使用補償金，依民法第一百二十六條之規定及最高法院四十九年臺上字
    第一七三○號判例意旨，其請求權之消滅時效期間為五年，故原告所得請求者，
    不論為租金或土地使用補償金，亦僅限於最近五年相當於租金之損害金而已等語
    ，資為抗辯。聲明駁回原告之訴，並陳明：如受不利益之判決，願供擔保免為假
    執行。
三、查原告主張：被告所有之系爭房屋使用基隆市有系爭土地，未向原告租用房屋基
    地繳交租金（原告似指被告無權占有，惟始終未曾明示），認被告受有相當於租
    金之利益二十七萬九千一百四十四元（詳如起訴狀所附計算表所示），使原告受
    有相當於租金之損害等情，業據提出(一)原告六十八年三月二十一日六八基府財
    產字第一四五一○號函影本一件、(二)「基隆市政府標售旭川河三幢大樓剩餘戶
    投標須知」影本一件、(三)原告七十二年九月二十九日七二基府財產字第五五四
    六八號函影本一件、(四)原告七十九年十一月二十一日七九基府財產字第七六○
    七九號函影本一件、(五)「基隆市市有基地租賃契約」例稿影本一件、(六)「基
    隆市市有非公用不動產租賃作業程序」影本一件、(七)基隆市○○區○○段三小
    段四六地號土地及系爭房屋之登記謄本各一件為證，且被告除抗辯金額過高及逾
    五年部分已罹於消滅時效，原告不得請求外，其餘亦為被告所不爭，原告之主張
    自堪信為真實（至原告請求之金額是否過高，以及已罹於消滅時效部分，原告得
    否請求，詳見後述）。
四、按「無法律上之原因而受利益，致他人受損害者，應返還其利益。雖有法律上之
    原因，而其後已不存在者，亦同。」民法第一百七十九條定有明文。又「無權占
    有他人土地，可能獲得相當於租金利益，為社會通常之觀念。」（參見最高法院
    六十一年度臺上字第一六九五號判例）。本件被告既無權使用基隆市有系爭土地
    ，可能獲有相當於租金利益二十七萬九千一百四十四元，如前所述，從而原告依
    民法第一百七十九條之規定，請求被告如數返還，核有依據，本應准許。茲尚應
    審究者為原告請求之金額是否過高？以及已罹於消滅時效部分，原告得否請求？
    以下分述之：
    (一)查系爭土地之公告地價，七十四年為每平方公尺二萬六千元，至七十六年七
        月一日調高為每平方公尺五萬四千元，八十年七月一日再調高為每平方公尺
        六萬五千元，八十三年七月一日再調高為每平方公尺六萬六千二百元，八十
        六年七月一日調高為每平方公尺七萬一千元後，迄今未再調整，衡之歷年來
        國內之經濟景氣狀況及基隆地區之地價行情，尚屬偏低，並無過高。而系爭
        房屋之基地（即系爭土地）因係作為水溝（即旭川河）使用，原告已予減半
        計算，租金率亦依上級政府之規定，故其所算得之租金（或相當租金之損害
        金），尚屬相當，並無過高。被告指為過高，並不可採。
    (二)次按「利息、紅利、租金、贍養費、退職金及其他一年或不及一年之定期給
        付債權，其各期給付請求權，因五年間不行使而消滅。」民法第一百二十六
        條定有明文。又「無法律上之原因而獲得相當於租金之利益，致他人受損害
        時，如該他人之返還利益請求權，已逾租金短期消滅時效之期間，對於相當
        於已罹消滅時效之租金之利益，即不得依不當得利之法則請求返還。」（參
        見最高法院四十九年臺上字第一七三○號判例及六十五年度第五次民庭庭推
        總會議決定(二)）。本件原告既係依不當得利之法律關係請求被告返還相當
        於租金之利益，且經被告為消滅時效之抗辯，則原告對於八十七年十二月三
        十一日以前相當租金之補償金債權之請求權，因已逾五年而告消滅，被告得
        拒絕給付（參見民法第一百四十四條第一項規定），故原告此部分之請求應
        不准許。
五、綜上，被告應給付原告八十八年一月一日起至九十二年十二月三十一日止計五年
    相當於租金之土地使用補償金九萬三千五百二十元及自起訴狀繕本送達被告之翌
    日（即九十三年五月七日）起至清償日止按年息百分之五計算之利息。從而原告
    之請求，以此部分為限為有理由，逾此部分之請求即無理由，應不准許。
七、訴訟費用（裁判費）二千九百八十元，依民事訴訟法第七十九條規定，命兩造依
    比例負擔，爰一併確定其數額如主文第三項所示。
八、本件命被告給付部分，係「就民事訴訟法第四百二十七條第一項訴訟（關於財產
    權之訴訟，其標的之金額或價額在新臺幣五十萬元以下者）適用簡易程序所為被
    告敗訴之判決」，依民事訴訟法第三百八十九條第一項第三款規定，應依職權宣
    告假執行，爰依職權宣告之。又被告亦陳明：如受不利益之判決，願供擔保免為
    假執行，經核亦無不合，爰酌定相當之擔保金額一併准許之。
九、據上論結，本件原告之訴為一部有理由、一部無理由，依民事訴訟法第七十九條
    、第三百八十九條第一項第三款，第三百九十二條第二項，判決如主文。
中　　　華　　　民　　　國　　九十三　　年　　　六　　　月　　 十七 　  日
                              基隆簡易庭法      官  林  金  發
右為正本，係照原本作成。
如不服本判決，應於本判決送達後二十日內向本院提出上訴狀（並附繕本）及繳納上
訴裁判費，上訴於本院合議庭。
中　　　華　　　民　　　國　　九十三　　年　　　六　　　月　　 十七   　日
                                        法院書記官  溫  麗  燕
